臺灣高等法院民事判決　　　　　　　　　 94年度上字第651號
上　訴　人　甲○○
訴訟代理人　林信子律師
被上訴人　　戊○○
　　　　　　丁○○
　　　　　　丙○○
兼上二人
法定代理人　乙○○
上四人共同
訴訟代理人　陳鄭權律師
複代理人　　丁俊和律師
上列當事人間請求撤銷買賣行為等事件，上訴人對於中華民國94
年6月17日臺灣桃園地方法院93年度訴字第629號第一審判決提起
上訴，本院於94年11月30日言詞辯論終結，判決如下：
    主  文
上訴駁回。
第二審訴訟費用由上訴人負擔。
    事  實  及  理  由
一、上訴人起訴主張伊曾於81年5月間起與訴外人黃成宏（已歿
    ，即被上訴人之被繼承人）共同經營盛灃營造廠，由伊提供
    資金，並負擔公司盈虧；黃成宏則負責公司財務管理，雙方
    之報酬及利潤係按工程合約總價之百分比計算，即伊占3.5%
    ；黃成宏占2.5%之方式分配報酬，惟有時該百分比會隨工程
    合約總價多寡而有浮動。盛灃營造廠自82年起至90年間止之
    營運期間，所有對外收取工程款項均由黃成宏與被上訴人乙
    ○○負責，詎黃成宏竟利用職務之便，將盛灃營造廠承攬之
    工程總所得中應分配予伊之報酬部分，暗中以其私人名義購
    置如附表一、二中所示之不動產（下稱系爭不動產）後，即
    陸續於90年6月14日將附表一中編號2、3所示之土地，以買
    賣為原因登記由被上訴人乙○○取得所有權；同時將附表一
    中編號4、5所示之土地，以夫妻間贈與為原因，登記由被上
    訴人乙○○取得所有權；於同年6月19日將附表一中編號1所
    示之土地，及附表二中編號1所示之房屋，以買賣為原因登
    記由被上訴人乙○○取得所有權。嗣經伊發現黃成宏之前開
    侵占行為後，雙方即於88年11月11日查帳會算，結果黃成宏
    尚須給付伊新臺幣 (下同)13,392,000 元，之後於92年1月6
    日伊再與黃成宏結算，除扣除92年1月15日應付公司之開支
    1,000,000元及會計游春香之歷年來薪資合計3,292,000元，
    黃成宏尚欠伊9,100, 000元，並經黃成宏央求以七折計算並
    一次給付，付款方式為：公司開支款項1,000,000元部分應
    於92年1月15日以現金給付外，剩餘6,370,000元部分，以開
    立本票四紙方式給付，惟黃成宏驟於92年 1月15日自縊身亡
    ，被上訴人乙○○並於92年 3月19日向原法院聲請限定繼承
    ，經原法院院以94年度繼字第186號准以公示催告，伊即於
    92年11月3日具狀向原法院及於92年10月31日以台北47支郵
    局第588號存證信函向被上訴人乙○○報明債權在案。茲因
    乙○○明知系爭不動產，係黃成宏利用本應分配予伊之報酬
    款項購置，於90年 5月間分居時，竟為脫產，移轉系爭不動
    產至其名下，退萬步言，縱令其間之不動產所有權移轉為有
    償行為，惟乙○○在知悉上情下，此有黃成宏與乙○○所載
    盛灃營造廠開支明細表及渠於85年3月1日及同年3月31日各
    匯800,000元及1,000,000元予伊所有台灣省合作金庫民族支
    庫之存款紀錄，及被上訴人告謂稱：「據當事人告知，在黃
    成宏與原告共同經營的期間，黃成宏確實有把乙○○的財產
    與公司財產混在一起的情形云云」等語為證，益見被上訴人
    自認知悉黃成宏購置系爭不動產之資金，係來自上訴人與黃
    成宏共同經營盛灃營造廠對外所收取之工程款，惟渠竟仍以
    有償或無償之巧取方式取得所有權，顯然有損害於上訴人之
    權利，並害及債權，依民法第244條第1、2項之規定，上訴
    人自得聲請法院撤銷黃成宏與被上訴人乙○○間就系爭不動
    產所為之買賣及贈與行為，又被上訴人4人均為黃成宏之繼
    承人，爰提起本件訴訟。並上訴聲明：
    (1)被上訴人就如附表一中編號1所示之土地，及如附表二中
      編號1所示之房屋，於民國90年5月18日與訴外人黃成宏所
      為之買賣行為應予撤銷。
    (2)被上訴人就如附表一中編號2、3所示之土地，於90年5月
      18日與訴外人黃成宏所為之買賣行為應予撤銷。
    (3)被上訴人就如附表一中編號4、5所示之土地，於90年5月
      18日與訴外人黃成宏所為之贈與行為應予撤銷。
    (4)被上訴人乙○○就第(1)項房地，於90年6月19日所為所有
      權移轉登記應予塗銷。
    (5)被上訴人乙○○就第(2)、(3)項土地，於90年6月14日所為
      所有權移轉登記應予塗銷。
    (6)第一、二審訴訟費用由被上訴人連帶負擔。
    (7)上訴人願供擔保請准宣告假執行。
二、被上訴人則抗辯：
(一)、被上訴人乙○○與黃成宏間之系爭不動產買賣及贈與行為，
    實係黃成宏於88年12月3日為投資事業所需，而以被上訴人
    乙○○所有不動產設定最高限額抵押權，向中華商業銀行抵
    押借貸3,800,000元作為投資基金，此有中華商業銀行放款
    客戶還款繳息查詢單可證，嗣因黃成宏無法清償債務，始將
    其所有系爭不動產以買賣及贈與方式，代為清償積欠債務。
    90年間因黃成宏外遇而與被上訴人乙○○分居後，即無任何
    往來，而被上訴人乙○○更對黃成宏與上訴人間之債權債務
    關係全無知悉，又黃成宏與被上訴人乙○○分居時，本已就
    雙方間之債權債務關係會算結清，而有過失之一方以額外提
    供之財物予他方以為補償，為情理上所當然，且其中有為雙
    方結婚20餘年間被上訴人乙○○操持家務之對價，於法當無
    不合。90年間黃成宏與上訴人尚未拆夥，而上訴人所主張合
    夥糾紛之依據即本票債權，經查該本票發票日均為90年1 月
    6日，距黃成宏將系爭不動產移轉登記予被上訴人乙○○之
    時，業經2年有餘之後，黃成宏顯無可能為系爭不動產移轉
    登記之行為時，即預知2年後始發生對上訴人之債務，故黃
    成宏之所權移轉行為實不該當民法第244條撤銷之要件。又
    被上訴人戊○○、丁○○、丙○○等3人與上訴人所主張之
    應撤銷之行為或應塗銷之所有權登記間之關聯性為何，均未
    見上訴人為任何舉證或釋明，卻被列為本件訴訟之當事人，
    上訴人此部分之訴顯無埋由。
(二)、聲明：(一)上訴駁回。(二)第二審訴訟費用由上訴人負擔。
三、不爭執事項
  (一)訴外人黃成宏曾與上訴人甲○○共同經營事業。
  (二)訴外人黃成宏因發生外遇，至遲於90年4月前即與被上訴人
    乙○○分居。
  (三)原判決附表一、二所示不動產係訴外人黃成宏生前於90年6
    月14日、19日分別以買賣及贈與為原因移轉登記於被上訴人
    乙○○名下。
  (四)訴外人黃成宏曾於92年1月6日簽發92年2月20日、92年2月25
    日到期面額各100萬元、92年2月28日到期面額128萬5千元、
    92年4月30期面額318萬5千元之本票四紙，不獲兌現，上訴
    人訴請給付票款，經原審中壢簡易庭以93年度壢簡字第931
    號判決上訴人勝訴確定。
  (五)被上訴人乙○○於92年3月19日聲請限定繼承黃成宏之財產
    ，經原審以94年繼字第186號准予公示催告，上訴人於92年
    11月3日具狀陳報債權，並於92年10月31日以郵局存證信函
    向乙○○報明債權。
四、兩造爭點之論述
(一)、按「繼承，因被繼承人死亡而開始。」、「繼承人自繼承開
    始時，除本法另有規定外，承受被繼承人財產上之一切權利
    、義務。但權利、義務專屬於被繼承人本身者，不在此限。
    」民法第1147條、第1148條定有明文。查，訴外人黃成宏係
    於92年1月15日自殺死亡，而黃成宏之繼承人則為被上訴人
    乙○○等四人，且為限定繼承等事實，為兩造所不爭執，且
    經原審依職權調取桃園地方法院檢察署92年度相字第169號
    相驗卷宗、原審92年度繼字第186號限定繼承卷宗，核閱無
    誤。而本件上訴人係欲撤銷黃成宏於生前與被上訴人乙○○
    間就附表一、二所示系爭不動產所為之買賣及贈與行為，就
    黃成宏生前所為之買賣及贈與行為部分，依上開法條規定，
    於黃成宏死亡時即發生繼承之法律效果，且上開買賣及贈與
    行為所發生之法律上之一切權利、義務即均由黃成宏之法定
    繼承人即被上訴人等四人自繼承開始時承受，是本件上訴人
    主張撤銷黃成宏生前就系爭不動產所為之買賣及贈與行為部
    分，以被上訴人乙○○、戊○○、丁○○、丙○○等4人為
    被告，於法並無違誤。故被上訴人抗辯上訴人將與本件買賣
    、贈與無任何關係之被上訴人戊○○、丁○○、丙○○等3
    人列為被告，於法無據云云，尚有誤會。
(二)、次按債權人得依民法第244 條規定行使撤銷權，以其債權於
    債務人為詐害行為時，業已存在者為限，若債務人為詐害行
    為時，其債權尚未發生，自不許其時尚非債權人之人，於嗣
    後取得債權時，溯及的行使撤銷權 (最高法院62年台上字第
    2609號判例要旨參照)。
(三)、本件上訴人係主張其與黃成宏於88年11月11日查帳會算，黃
    成宏侵占上訴人應得分配款，黃成宏尚須給付上訴人13,392
    ,000 元，之後於92年1月6日上訴人再與黃成宏結算，黃成
    宏尚欠上訴人9,100,000元，並經黃成宏央求以七折計算並
    一次給付，付款方式為：公司開支款項1,000,000元部分應
    於92年1月15日以現金給付外，剩餘6,370,000元部分，以開
    立本票四紙方式給付，亦即主張上訴人對於黃成宏之債權係
    於88年11月11日即已成立云云。惟被上訴人否認之，並以前
    揭情詞置辯。經查：
  1.上訴人於94年4月15日原審言詞辯論期日，自認其與黃成宏
    於88年11月11日查帳會算結果，並未簽立結算書或任何書面
    之證明文件 (見原審卷第341頁)，且上訴人亦未提出其他經
    黃成宏與上訴人均簽名足以證明於88年11月11日查帳會算結
    果黃成宏尚須給付上訴人13,392,000元之證據資料。
  2.雖上訴人主張上證4、5、6、10、11等均足以證明其與黃成
    宏確於88年11月11日查帳會算云云。但被上訴人否認該等文
    書之真正，經查該上證4、5之文書（見本院卷第48至54頁）
    並未經黃成宏與上訴人簽名，雖上證4之文書經證人游秀春
    證明為上訴人之字跡，但被上訴人既否認係黃成宏與上訴人
    查帳會算之資料，自應由上訴人舉證證明確為其二人之查帳
    會算結果，上訴人所舉之證人游秀春於本院雖證稱88年11月
    11 日上訴人與黃成宏會算時，伊確成曾影印一份資料，但
    該證人並不能證明該份資料即為上證4之文書（見本院卷第
    76頁）。是該證人之證言並不能證明上訴人所言為真實。且
    查，上證4之文書其上雖載有88.11.11字樣，上訴人指其為
    於該日其與黃成宏結算結果黃成宏欠伊13,392,000元云云。
    惟查上證4之文書之下半部另記載B－A＝19,702,000 B1－C
    ＝13,392,000，而依上證4之記載，B為41,202,000，而依上
    證4第2頁（即本院卷49頁）之記載，A為2,150,000，故B －
    A（即41,202,000－2,150,000＝19,702,000）為19,702,000
    ，並將19,702,000列為B1，再以此數目減去黃成宏自88年11
    月16日起至91年5月22日已付上訴人631萬元（見本院卷105
    頁），所餘為13,392,000（計算式為19,702,000－6,310,
    000＝13, 392,000），如果上訴人此一主張為真實，則所謂
    上訴人與黃成宏於88.11.11會算結果黃成宏欠伊13,392,000
    元，係包含上訴人所自承黃成宏自88年11月16日起至91年5
    月22日已付上訴人631萬元（即本院卷105頁），及自82年3
    月15日至88年9月6日止黃成宏已付上訴人2150萬元（即本院
    卷49頁），但查，88年11月16日起至91年5月22日黃成宏所
    付與上訴人之631萬元，於88.11.11所謂會算當時，該631萬
    元尚未支付，如何於88.11.11即預先扣除，顯不合情理，再
    者，黃成宏自82年3月15日至88年9月6日止已付上訴人2150
    萬元（即本院卷49頁），如雙方於此段期間內未有會算之情
    事，何以黃成宏會匯款或付款2150萬元與上訴人，凡此，上
    訴人均無法合理解釋，是上訴人所謂上證4為其與黃成宏於
    88.11.11會算結果黃成宏欠伊13,392,000元文云云，洵非可
    採。另有關上訴人所舉之上證10為其在銀行之提存款之記錄
    ，上證11為其自認於88年11月16日至91年5月22日黃成宏付
    上訴人631萬元之證據，均不足以證明上訴人所謂上證4於88
    .11.11 會算為真正。
  3.至於證人游春香於93年11月26日原審言詞辯論期日到庭證稱
    ：「我是八十一年到九十二年間在盛灃營造公司上班，後來
    黃成宏自殺後，我就離開盛灃公司，我在盛灃公司擔任會計
    ，我的工作內容是文書、整理資料，公司的帳目不是我在作
    ，我只有作簡單的內帳，就是公司的費用支出，我沒有收過
    客戶的錢，乙○○沒有到公司上班，後來在黃成宏夫妻分居
    後，我才有代收公司客戶的錢，我們公司是幫人申請執照的
    ，一件大約三萬元，如果錢是我代收的，我就把錢交給黃成
    宏，至於黃成宏把錢交給誰我就不知道了，這部分也沒有做
    帳。」、「 (原告問：92年1月6日時結算的過程如何？是否
    如黃成宏遺書所言是遭到逼迫？)，證人答：結算時，我有
    在場，原告與黃成宏間並沒有衝突，原告也沒有以逼迫的方
    式命黃成宏簽本票。」等語 (見原審卷第266頁、第267頁)
    ，由上開證詞以觀，證人游春香並未證稱其知悉上訴人與黃
    成宏有無於88年11月11日查帳會算結果黃成宏尚須給付上訴
    人13,392,000元之情事，又雖證稱於92年1月6日上訴人與黃
    成宏之結算時其在場，但並未證稱其知悉上訴人與黃成宏之
    結算過程始末及詳細會算內容如何等情節。故證人游春香之
    上開證詞並不足以證明原告對於黃成宏之債權於88年11月11
    日即已成立之事實。
  4.又上訴人主張黃成宏於92年1月6日開立之四紙票面金額共計
    6,370,000元之本票（到期日分別為：92年2月20日、25日、
    28日、同年4月30日，本票金額分別為：1,000,000元、
    1,000,000元、1,185,000元、3,185,000元）之事實，為被
    上訴人所不爭執，並經原審調該院92年度壢簡字第931號給
    付票款事件卷宗，核閱屬實。但上開黃成宏於92年1月6日開
    立之四紙本票予上訴人之事實，僅能證明上訴人對於黃成宏
    之債權係成立於92年1月6日之事實，並不足以認係成立於88
    年11月11日。何況若上訴人對於黃成宏之債權於88年11月11
    日即已成立，則何以自88年11月11日起至92年1月6日止，長
    達 3年多之期間，上訴人竟未要求黃成宏簽立任何切結書、
    借據或票據等足以證明上訴人對於黃成宏有13,392, 000元
    之債權證明文件，且對於黃成宏拖欠長達3年多期間之利息
    ，並未要求一併償還，反將原債權七折減計，凡此種種均顯
    與常理有違。又黃成宏所遺留之遺書內記載之內容、乙○○
    有無偕同乙○○出國旅遊？亦與上訴人所謂黃成宏之債權於
    88 年11月11日即已成立無關，至於上訴人指稱黃成宏與上
    訴人共同經營賺錢後，先後以130萬及270萬購買福斯旅行車
    及賓士名車，供其個人及家庭（見上證一號）使用，其維修
    保養費動輒10多萬元，豈有向乙○○借貸？查上訴人提出之
    上證一筆錄，只能證明黃成宏曾經使用乙台福斯汽車以及乙
    台賓士汽車，惟卷查該福斯車為82年份之中古箱型車，賓士
    汽車為公司用車，前後登記於甲○○任負責人之盛連營造廠
    以及第三人陳維德任負責人之盛灃營造有限公司（詳原審93
    年11月6日民事答辯四狀及被證四、被證五），且上訴人於
    原審所提之證18號共11張，修理費用發票上之抬頭人為盛連
    營造廠、盛灃營造有限公司，應為上訴人與人所共同經營之
    公司行號，是被上訴人抗辯該等車輛應係甲○○以及第三人
    所有，經核並非不能採信。縱使其後經被上訴人之名義轉讓
    ，亦係於買入後之轉讓行為，況且，此與88年間黃成宏向乙
    ○○借貸無關聯性，亦與本案上訴人請求權基礎之首開判例
    所示構成要件事實無關聯性。又依上訴人所提上證12之公司
    資產負債表之記載，直至91年12月31日盛灃公司仍有14,553
    ,321 之元之淨值（本院卷111、112頁），公司尚無任何困
    難可言，黃成宏如何有未分配與甲○○款項之可能？更遑論
    公司負責人為上訴人，黃成宏僅為投資人，黃成宏又如何剋
    扣負責之甲○○之利得！又上訴人另稱縱令黃成宏對於乙○
    ○負有債務，乙○○於92 年3月12日將黃成宏移轉登記其名
    下之坐落中壢市○○○○段1651號土地持分1/14及地上房屋
    中壢市○○路179號2樓出售第三人鍾美芳，該出售房地所得
    價款，已足夠抵償其債務云云，惟上訴人並未能提出其售價
    為何，是否足以抵償債務，已非無可疑，況此不動產之買賣
    ，與其所主張之於88年11 月11日會算時黃成宏尚對依有負
    債，上訴人並未能舉證證明與之有所關聯，是上訴人上述之
    主張洵不足採。
  5.再者，本件系爭如附表一、二所示之不動產，黃成宏係於生
    前之90年6月14日、19日以買賣及贈與方式移轉至被上訴人
    乙○○之名下之事實，為兩造所不爭執，且有土地、建物登
    記謄本附卷可證，但依上訴人所提出之證據僅能證明上訴人
    對於黃成宏之債權係成立於92年1月6日之事實，而非成立於
    88 年11月11日，已如上述，足見，黃成宏與被上訴人乙○
    ○就系爭不動產所為買賣及贈與之移轉行為時，上訴人對於
    黃成宏之債權尚未發生存在，則依上揭最高法院62年台上字
    第2609號判例要旨，自不許其時尚非債權人之上訴人，於嗣
    後取得債權時，溯及的行使撤銷權。
五、再「按民事訴訟如係由原告主張權利者，應先由原告負舉證
    之責，若原告先不能舉證，以證實自己主張之事實為真實，
    則被告就其抗辯事實即令不能舉證，或其所舉證據尚有疵累
    ，亦應駁回原告之請求」，最高法院17年上字第917號判例
    要旨參照。本件上訴人雖主張行使民法第244條規定之撤銷
    權，但就其對於黃成宏之債權，係於黃成宏與被上訴人乙○
    ○就系爭不動產為買賣及贈與之移轉行為時，即已成立存在
    之事實，既不能舉證證明為真實，則被上訴人乙○○就其抗
    辯與黃成宏間就系爭不動產所為買賣及贈與之事實即令不能
    舉證，或其所舉證據尚有疵累，但參照上開最高法院17年上
    字第917號判例要旨，亦應駁回上訴人之請求。
六、綜上所述，上訴人主張行使民法第244條規定之撤銷權，請
    求撤銷訴外人黃成宏與被上訴人乙○○間就系爭不動產所為
    之買賣及贈與之移轉行為，於法既有未合，自不應准許。原
    審從而為被上訴人勝訴之判決，經核並無不合，上訴人上訴
    意旨指摘原判決不當，求予廢棄改判，為無理由，應予駁回
    。
七、至兩造其餘之攻擊或防禦方法，及未經援用之證據，經本院
    斟酌後，認為均不足以影響本判決之結果，自無一一詳予論
    述之必要，附此敘明。
八、據上論結，本件上訴為無理由，依民事訴訟法第449條第1項
    、第78條，判決如主文。
中　　華　　民　　國　　94　　年　　12　　月　 14 　　日
　　　　　　　　　民事第二庭審判長法　官 吳謙仁
　　　　　　　　　　　　　        法　官 蘇瑞華
　　　　　　　　　　　　　        法　官 魏大喨
正本係照原本作成。
如不服本判決，應於收受送達後20日內向本院提出上訴書狀，其
未表明上訴理由者，應於提出上訴後20日內向本院補提理由書狀
（均須按他造當事人之人數附繕本）上訴時應提出委任律師或具
有律師資格之人之委任狀；委任有律師資格者，另應附具律師資
格證書及釋明委任人與受任人有民事訴訟法第466條之一第一項
但書或第二項（詳附註）所定關係之釋明文書影本。
中　　華　　民　　國　　94　　年　　12　　月　　15　　日
　　　　　　　　　　　　　　　　　書記官 高澄純
附註：
民事訴訟法第四百六十六條之一（第一項、第二項）：
對於第二審判決上訴，上訴人應委任律師為訴訟代理人。但上訴
人或其他法定代理人具有律師資格者，不在此限。
上訴人之配偶、三親等內之血親、二親等內之姻親，或上訴人為
法人、中央或地方機關時，其所屬專任人員具有律師資格並經法
院認為適當者，亦得為第三審訴訟代理人。
附表一：不動產（土地）標的坐落
┌──┬──────┬────┬────┬────┐
│編號│鄉 鎮  市 區○   段   │地    號│權利範圍│
├──┼──────┼────┼────┼────┤
│ 1  │桃園縣中壢市│中壢埔頂│1651    │14分之1 │
├──┼──────┼────┼────┼────┤
│ 2  │桃園縣龍潭鄉│銅 鑼 圈│132-57  │12分之8 │
├──┼──────┼────┼────┼────┤
│ 3  │桃園縣龍潭鄉│銅 鑼 圈│132-237 │12分之8 │
├──┼──────┼────┼────┼────┤
│ 4  │桃園縣龍潭鄉│銅 鑼 圈│132-238 │12分之8 │
├──┼──────┼────┼────┼────┤
│ 5  │桃園縣龍潭鄉│銅 鑼 圈│132-239 │12分之8 │
└──┴──────┴────┴────┴────┘
附表二：不動產（房屋）標的坐落：桃園縣中壢市○○○○段
┌──┬─────────────┬───┬────┐
│編號│建      物      門      牌│建  號│權利範圍│
├──┼─────────────┼───┼────┤
│ 1  │桃園縣中壢市○○路179號1樓│12315 │二分之一│
└──┴─────────────┴───┴────┘
